ACORDAO-COMPLETO-2391076

ACÓRDÃO 1257/2020 ATA 4/2020 - PRIMEIRA CÂMARA

VISTOS, relatados e discutidos estes autos de tomada de contas especial instaurada pela Superintendência Regional do Instituto Nacional de Colonização e Reforma Agrária em Belém/PA (Incra SR-01) , em desfavor da Instituto de Desenvolvimento e Assistência Técnica da Amazônia – Idatam (CNPJ 06.339.616/0001-78) e do Sr. Antônio Raifson Fonseca (CPF XXX.280.572-XX) ,  DiretorPresidente da entidade, em razão da não comprovação da prestação de contas final do Convênio CRT/PA 26000/2006 (Siafi 579379) , celebrado entre o Idatam (Convenente) e o Incra/SR-01 (Concedente) , cujo objeto foi a implantação do “Projeto de Recuperação e Conservação de Recursos Naturais”, proposto pelo Idatam como medida mitigadora visando a reverter o passivo ambiental em área de preservação permanente (APP) e reserva legal (RL) , no Projeto de Assentamento de Reforma Agrária Cupiúba (PA Cupiúba) , localizado no município de Castanhal (PA) , atendendo 100 famílias,
ACORDAM os Ministros do Tribunal de Contas da União, reunidos em sessão da Primeira Câmara, ante as razões expostas pelo Relator, em:
9.1 considerar revéis o Sr. Antônio Raifson Fonseca (CPF XXX.280.572-XX) e o Instituto de Desenvolvimento e Assistência Técnica da Amazônia (Idatam) – (CNPJ 06.339.616/0001-78) , para todos os efeitos, dando-se prosseguimento ao processo, com fulcro no art. 12, § 3º, da Lei 8.443/1992;
9.2 julgar irregulares, nos termos dos arts. 1º, inciso I, 16, inciso III, alíneas “b” e “c”, § 2º, da Lei 8.443/1992 c/c os arts. 19 e 23, inciso III, da mesma Lei, e com arts. 1º, inciso I, 209, incisos II e III, 210 e 214, inciso III, do Regimento Interno/TCU, as contas do Sr. Antônio Raifson Fonseca (CPF XXX.280.572-XX) e do Instituto de Desenvolvimento e Assistência Técnica da Amazônia (Idatam) – (CNPJ 06.339.616/0001-78) , condenando-os solidariamente ao pagamento da (s) importância (s) a seguir especificada (s) , atualizada (s) monetariamente e acrescida (s) dos juros de mora, calculada (s) a partir da (s) data (s) discriminada (s) até a data do efetiva quitação do débito, fixando-lhes o prazo de quinze dias, para que comprovem, perante o Tribunal, o recolhimento das referidas quantias aos cofres do Incra, nos termos do art. 23, inciso III, alínea “a”, da citada lei:
Valor histórico do débito e data de origem:
	Data da
Ocorrência
	Valor original
 (R$) 
	Débito/ Crédito

	3/1/2007
	15,00
	D

	29/1/2007
	24.000,00
	D

	2/2/2007
	15,00
	D

	2/3/2007
	15,00
	D

	2/4/2007
	29.500,00
	D

	3/4/2007
	15,00
	D

	3/5/2007
	15,00
	D

	4/6/2007
	15,00
	D

	15/6/2007
	2.500,00
	D

	3/7/2007
	15,00
	D

	25/7/2007
	2.000,00
	D

	25/7/2007
	485,45
	C

Valor atualizado do débito até 23/7/2019: R$ 188.125,49 (peça 35) 
9.3 autorizar, desde logo, nos termos do art. 28, inciso II, da Lei 8.443/1992, a cobrança judicial da dívida, caso não atendida a notificação;
9.4 dar ciência deste Acórdão à Secretaria de Agricultura Familiar e Cooperativismo/Mapa (sucessora do extinto Ministério do Desenvolvimento Agrário, órgão então vinculante do Incra/SR-01) e aos responsáveis;
9.5 encaminhar cópia deste Acórdão ao Procurador-Chefe da Procuradoria da República no Estado do Pará, nos termos do § 3º do art. 16 da Lei 8.443/1992 c/c o § 7º do art. 209 do Regimento Interno do TCU, para adoção das medidas cabíveis.

Tomada de contas especial instaurada em razão da não comprovação da prestação de contas final de Convênio, cujo objeto foi a implantação do Projeto de Recuperação e Conservação de Recursos Naturais, proposto pelo Idatam como medida mitigadora visando a reverter o passivo ambiental em área de preservação permanente (APP) e reserva legal (RL), no Projeto de Assentamento de Reforma Agrária Cupiúba (PA Cupiúba), localizado no município de Castanhal (PA), atendendo 100 famílias

Primeira Câmara

não há.

3. Interessados/Responsáveis:
3.1. Interessado: Superintendência Regional do Incra em Belém/PA (00.375.972/0003-22)
3.2. Responsáveis: Antonio Raifson Fonseca (XXX.280.572-XX); Instituto de Desenvolvimento e Assistência Técnica da Amazônia (06.339.616/0001-78).

13.1. Ministros presentes: Walton Alencar Rodrigues (Presidente) e Bruno Dantas.
13.2. Ministros-Substitutos convocados: Marcos Bemquerer Costa e André Luís de Carvalho.
13.3. Ministro-Substituto presente: Augusto Sherman Cavalcanti (Relator).

AUGUSTO SHERMAN

Adoto, como relatório, excerto da instrução vazada à peça 36 destes autos, anuída pelo corpo diretivo da SecexTCE (peças 37 e 38) , e, em quota singela, pelo MP/TCU (peça 39) :
“INTRODUÇÃO
Cuidam os autos de Tomada de Contas Especial (TCE) instaurada pela Superintendência Regional do Instituto Nacional de Colonização e Reforma Agrária em Belém/PA (Incra SR-01) , em desfavor da Instituto de Desenvolvimento e Assistência Técnica da Amazônia – Idatam (CNPJ 06.339.616/0001-78) e do Sr. Antônio Raifson Fonseca (CPF XXX.280.572-XX) ,  DiretorPresidente da entidade, em razão da não comprovação da prestação de contas final do Convênio CRT/PA 26000/2006 (Siafi 579379) , celebrado entre o Idatam (Convenente) e o Incra/SR-01 (Concedente) , cujo objeto foi a implantação do ‘Projeto de Recuperação e Conservação de Recursos Naturais’, proposto pelo Idatam como medida mitigadora visando a reverter o passivo ambiental em área de preservação permanente (APP) e reserva legal (RL) , no Projeto de Assentamento de Reforma Agrária Cupiúba (PA Cupiúba) , localizado no município de Castanhal (PA) , atendendo 100 famílias (peça 1, p. 56-62, 64) .
HISTÓRICO
Os recursos previstos para execução do objeto do Convênio CRT/PA 26000/2006 foram orçados em R$ 124.470,40, dos quais R$ 24.470,40 correspondiam à contrapartida do Convenente e R$ 100.000,00 à conta do Incra, conforme Cláusula Quarta do Termo de Convênio. O Incra liberou os recursos federais em duas parcelas, conforme tabela abaixo (peça 1, p. 58, 72, 101 e peça 15, p. 21 e 23) :
	Data de Emissão Ordem Bancária
	Data do crédito na C/C (*) 
	Número da OB
	Valor
 (R$) 

	29/12/2006
	3/1/2007
	2006OB904197
	50.000,00

	12/3/2007
	15/3/2007
	2007OB900423
	50.000,00

 (*) Data de crédito na conta corrente específica do convênio (Banco do Brasil, Ag. 0708-0, conta corrente 30.331-3/IDATAN CONV INCRA MEIO AM
O Convênio CRT/PA 26000/2006 vigorou de 29/12/2006 a 28/12/2007, com prestação de contas final para 26/2/2008 (peça 1, p. 63 e 213) .
Os asseguradores do convênio, técnicos do Incra SR-01 responsáveis pelo acompanhamento da execução física daquele ajuste, realizaram duas fiscalizações in loco ao objeto, consignando que visitaram 100 lotes do PA Cupiúba, inclusive com coleta de ponto de GPS dessas áreas, e que o cronograma de execução proposto pelo Idatam foi cumprido satisfatoriamente, havendo adoção de técnicas adequadas de recuperação e conservação dos recursos naturais e implantação dos módulos do Sistema Agroflorestais (SAF) do plano de trabalho, com trabalhos desenvolvidos com a participação dos beneficiários. 
Constataram, ainda, por ocasião da 1ª visita técnica in loco, que o Idatam havia adquirido 20.000 mudas de espécies frutíferas e florestais, acobertadas pela NF 587365, de 31/1/2007, de R$ 24.000,00 (peça 1, p. 77-86) .
Ao final, em 2007, os asseguradores concluíram nessas duas visitas técnicas que a execução física havia atingido 96%, com a inexecução parcial não interferindo no alcance dos objetivos propostos no plano de trabalho (peça 1, p. 102-121, 139 e 125-126) . 
Em 29/4/2008, o Idatam, na pessoa de seu Diretor-Presidente, o Sr. Antônio Raifson Fonseca, encaminhou ao Incra SR-01 documentação a título de prestação de contas final do ajuste (peça 1, p. 133-137) .
O Incra SR-01, após certificar que a execução física do ajuste havia atingido 96% (peça 1, p. 139) e receber documentação complementar de prestação de contas e justificativas apresentadas pelos responsáveis (peça 1. p.152-166 e 170-172) , constatou que remanesciam diversas irregularidades na execução física-financeira do ajuste, conforme a seguir, com notificação dos responsáveis para sanear tais irregularidades em 22/7/2008 (peça 1, p. 179-185 c/c p. 145-146 e 178) :
inexecução parcial do objeto em 4%, com débito de R$ 4.000,00, com infringência da Cláusula Décima Sétima do termo de convênio e art. 7º, inciso XII da IN 1/1997 da STN;
pagamento ao diretor presidente do Idatam, o Sr. Antônio Raifson Fonseca por serviços técnicos de engenharia agronômica prestados nos lotes do PA Cupiúba, no âmbito do projeto em tela, com pagamentos mensais de R$ 1.400,00, de janeiro a dezembro de 2007 (item 3-’a’, peça 1, p. 180 c/c tabela do item 11.2.1, nº ordem de 9 a 20 e peça 10, p. 22-33) , apresentados comprovação por recibos, totalizando despesa de R$ 16.800,00, vedado pelo art. 8º, inciso I, da IN 1/1997 da STN;
pagamento de despesas de aluguel de motocicleta no período de janeiro a dezembro/2007, efetuado em 30/1/2007, conforme recibo emitido pelo Sr. João Rodrigues de Assis, R$ 6.000,00 (peça 10, p. 21) , caracterizando-se como antecipação de pagamento de despesas, vedado pelos arts. 62 e 63 da Lei 4.320/1964;
realização de despesas sem licitação ou de dispensa de licitação, vedado pelo art. 27 da IN 1/1997 e arts. 1º e 24 da Lei 8.666/1993, totalizando despesas de R$ 95.5000,00: gastos com aquisição de mudas frutíferas e florestais, conforme NF 587365, R$ 24.000,00, de 31/1/2007 e NF 071 (peça 10, p. 13) , de 23/3/2007, de R$ 24.000,00) ; aquisição de adubo orgânico, conforme recibo, valor de R$ 18.000,00, emitido por Raimundo Carvalho, peça 10, p. 11; gastos com preparo do solo para o plantio das mudas, com recibo (peça 10, p. 15) , emitido por Simão Lisboa Guimarães, R$ 29.5000,00;
pagamento de tarifas bancárias, debitada na conta corrente específica do ajuste de 3/1/2007 a 3/7/2007 (conforme tabela do item 4, à peça 1, p. 181) , no total de R$ 105,00, vedado pelo art. 8º, inciso VII, da IN 1/1997 da STN.
Apesar das justificativas apresentadas pelo Idatam, o Concedente constatou que nenhuma das irregularidades retromencionadas haviam sido saneadas e que as três primeiras geravam débito de R$ 20.905,00 (peça 1, p. 179-185) , com nova notificação dos responsáveis em 12/6/2009 (peça 1, p. 187-188 e 196) .
O Idatam, novamente, apresentou justificativas (peça 1, p. 197-199) quanto às irregularidades detectadas no Relatório de Aplicação Financeira de 29/5/2009, não as elidindo.
Finalmente, em 2/9/2010, o Incra SR-01, por intermédio de seu Núcleo de Contratos e Convênios de Repasse (NCCR) , ponderou as alegações de defesa apresentadas pelo Idatam, pronunciando-se no sentido de que o dano ao erário era devido a todas as irregularidades na execução físico-financeira do ajuste, não saneadas, listadas no parágrafo 7º desta instrução, com impugnação integral das despesas incorridas e débito correspondente à integridade dos recursos federais repassados e à contrapartida, R$ 124.470,40, e não apenas de R$ 20.905,00, pois (peça 1, p. 200-204) : 
não houve justificativas a respeito da inexecução de 4% do objeto do ajuste e quanto ao pagamento indevido de tarifas bancárias;
quanto as despesas e aquisições realizadas sem licitação e/ou dispensa, o Incra SR-01/NCCR informou que a alegação do Idatam de apresentação posterior de carta proposta de fornecedores daqueles bens e serviços não elidiu tais irregularidade, com débito de R$ 95.500,00, ainda mais porque a Idatam já havia firmado outros convênios da mesma natureza com o Incra (peça 1, p. 174-175) ;
devido à execução das despesas sem prévia licitação e/ou dispensa e da apresentação de recibos para comprovação de despesas, o controle interno considerou que os gastos deveriam ser glosados no montante de R$ 124.470,40, com a inclusão da contrapartida;
quanto ao pagamentos R$ 1.400,00 mensais, de janeiro a dezembro/2007, totalizando R$ 16.800,00, efetuado ao Sr. Antônio Raifson Fonseca, por serviços prestados aos assentado do PA Cupiúba, informou-se que foi realizado uma consulta ao ‘Departamento de Meio Ambiente’ do Incra a respeito desse pagamento, aduzindo-se que aquele beneficiário era profissional com formação na área de engenharia agronômica (Crea 1532-TD) e que os recursos para fazer frente a essa despesa eram oriundos da contrapartida do Idatam, com tais alegações não aceitas pelo Concedente, com reflexo de débito de idêntico valor por causa desse indício de irregularidade;
alegou-se um erro de digitação do recibo de pagamento do aluguel de uma motocicleta, durante o ano de 2007, com pagamento total pela locação efetuado em 30/1/2007, antes do término da prestação do serviço, caracterizando-se antecipação de pagamento, com justificativa não acolhida pelo Incra SR-01/NCCR e imposição de débito de R$ 6.000,00.
As análises do Incra SR-01/NCCR resultaram na impugnação de todas as despesas do ajuste (R$ 124.470,40) , incluído nesse montante as realizadas com a contrapartida, mas os responsáveis deveriam ser notificados a devolver aos cofres públicos somente os recursos federais repassados, conforme a seguir, ou deveriam sanear tais irregularidades na execução física-financeira do ajuste: R$ 50.000,00 com incidência do débito a partir de 29/12/06, mais R$ 50.000,00, a partir de 12/3/2007 (item 12-a.2, à peça 1, p. 204) , com ciência dos responsáveis sobre essas conclusões em 7/12/2010 (peça 1, p. 209) .
As conclusões do Parecer de 2/9/2010 do Incra SR-01/NCCR de que a prestação de contas final do ajuste não deveria ser aprovada devido às irregularidades na execução física e financeira detectadas e não saneadas pelo Convenente foram acolhidas pelo Tomador de Contas Especial daquela autarquia federal e, na sua opinião, houve dano ao erário, com débito, conforme seu Relatório de TCE s/nº , de 18/11/2016 (peça 2, p. 88-97) . O débito apurado foi equivalente aos recursos federais repassados, no montante de R$ 100.000,00, nas datas de liberação das duas parcelas do ajuste, atribuído ao Idatam, solidariamente com seu Diretor-Presidente, o Sr. Antônio Raifson Fonseca.
A Casa Civil da Presidência da República, por intermédio da Secretaria de Controle Interno (SCI) , emitiu Relatório de Auditoria-TCE 2/2017 e Certificado de Auditoria, ratificando as conclusões do Tomador de Contas Especial do Incra SR-01. O Parecer do dirigente de Controle Interno daquele órgão de controle concluiu pela irregularidade das referidas contas e concordou com o citado Relatório (peça 2, p. 103-108) . O Pronunciamento do Ministro de Estado da Casa Civil, de 24/5/2017, atestou haver tomado conhecimento das conclusões da SCI sobre a irregularidades das contas e determinou o envio do processo ao TCU (peça 2, p. 109) .
A instrução inicial do TCU (peça 4) , de 9/9/2017, divergiu da opinião do Tomador de Contas Especial do Incra SR-01, aduzindo que nem todas as despesas mencionadas no quadro do item 11.2.1 do documento ‘Análise de Documentação Complementar’ (peça 1, p. 204) foram comprovadas por recibos, com por exemplo, os gastos com aquisição de mudas efetuados por intermédio das notas fiscais 587385 e 587071, totalizando R$ 48.000,00 (ou 48% dos recursos federais repassados) , conforme relação de pagamentos (peça 1, p. 137) . Além disso, verificou que não havia óbice para o Convenente comprovar despesas por intermédio de recibos, desde que houvesse a demonstração do ‘nexo causal entre os recursos que lhe foram repassados e os documentos de despesas referentes à execução, de forma que seja possível confirmar que determinado objeto foi executado com os recursos federais transferidos’.
Na instrução inicial, portanto, verificou-se a necessidade de diligenciar as instituições a seguir para esclarecimento quanto a movimentações na conta-corrente específica do ajuste e quanto à documentação de prestação de contas:
ao Incra SR-01, para apresentar ‘os documentos comprovantes de despesas, no total de R$ 124.470,40, listados no parecer de análise de documentação complementar de prestação de contas à peça 1, p. 200-204’ e ‘os extratos bancários da conta corrente específica mencionado no Despacho 64/2008/NCCR, emitido pelo Núcleo de Contratos e Convênios de Repasse da Incra/SR-01, à peça 1, p. 141-142’;
ao Banco do Brasil S/A, para apresentar os extratos da conta corrente e das aplicações financeiras, ‘evidenciando toda a movimentação ocorrida a partir de dezembro de 2006 até a retirada total dos recursos financeiros ou a data presente’, indicar ‘os beneficiários de eventuais transferências, informando nome, CPF ou CNPJ, e nº da conta corrente’ e fornecer as ‘cópias (frente e verso) de eventuais cheques sacados da referida conta corrente’. 
Em cumprimento ao pronunciamento da unidade (peça 6) , a diligência foi efetuada por meio dos Ofícios 1788 e 1789/2017/TCU-Secex/PA (peças 7 e 8) . Em resposta, o Banco do Brasil encaminhou a documentação constante à peça 15 e o Incra SR-01encaminhou a documentação às peças 10 e 11.	
Na instrução antecedente (peça 22) , analisando-se os documentos nos autos, concluiu-se pela necessidade de realização de citação solidária do Sr. Antônio Raifson Fonseca (CPF XXX.280.572-XX) e do Instituto de Desenvolvimento e Assistência Técnica da Amazônia (Idatam) – (CNPJ 06.339.616/0001-78) , conforme a seguir:
1.1. Irregularidades: não comprovação da boa e regular aplicação dos recursos repassados por intermédio do Convênio CRT/PA 26000/2006, pelo não saneamento das irregularidades na execução financeira do ajuste discriminadas a seguir, com impugnação parcial das despesas incorridas: 
não apresentação do atesto do presidente/representante de entidade representativa do PA Cupiúba nos relatórios dos serviços realizados do ajuste, conforme Parágrafo Único da Cláusula Décima Terceira do termo do convênio ou a apresentação do Termo de Compromisso e Concordância dos agricultores familiares assentados beneficiados, conforme art. 5º, parágrafo único, e  Anexo II, da Norma Execução/Incra/SD 43/2005, instrução regente do Convênio CRT/PA 26000/2006, de forma a legitimar a participação e compromisso com as atividades, cronogramas e metas estabelecidas;
realização de despesas de R$ 95.500,00 sem licitação ou de dispensa de licitação, sem débito: gastos com aquisição de mudas frutíferas e florestais, conforme NFA 587365, R$ 24.000,00, de 31/1/2007 e NF 071, de 23/3/2007, de R$ 24.000,00; aquisição de adubo orgânico (calcário) , conforme recibo, valor de R$ 18.000,00, emitido por Raimundo Carvalho; gastos com preparo do solo para o plantio das mudas, com gastos de R$ 29.5000,00;
realização de despesa com aquisição de 20.000 mudas frutíferas diversas em janeiro/2007 para os assentados do PA Cupiúba, valor R$ 24.000,00, com o cheque 850001, sem apresentação de cópia legível da nota fiscal avulsa 587365 ou recibo do fornecedor daqueles produtos acobertando aquela aquisição pela Idatam, não se podendo estabelecer o nexo de casualidade entre aquele gasto declarado na relação de pagamentos e os recursos federais repassados, com débito;
realização de despesa com preparação de terras para os assentados do PA Cupiúba, valor R$ 29.500,00, em 2/4/2007, sem constar recibo assinado pelo pretenso prestador do serviço, o Sr. Simão Lisboa Guimarães, sendo que no cheque 850004 para liquidar tal despesa o beneficiário é o Sr. Antônio Raifson Fonseca, diretor presidente do Idatam, com infração ao art. 20 da IN 1/1997 da STN que determina a movimentação na conta específica com emissão de cheque nominativo ao credor, pois aquele beneficiário do cheque não foi responsável pela preparação dos terrenos do PA Cupiúba, não havendo, portanto, nexo de casualidade entre tal despesa e os recursos federais repassados, com débito;
realização de despesa com aquisição adubo químico (calcário) , consignando-se na relação de pagamentos que as compras teriam sido realizadas com o saque dos cheques 850005 (R$ 2.500,00) e 850006 (R$ 2.000,00) , em 15/6/2007 e 25/7/2007, com recibos emitidos para acobertar as aquisições não especificando aqueles cheques como origem do pagamento ,  não se podendo estabelecer o nexo de casualidade entre aquele gasto declarado na relação de pagamentos e os recursos federais sacados da conta corrente específica, insurgindo-se os débitos nas datas acima;
pagamento de tarifas bancárias, debitada na conta corrente específica do ajuste de 3/1/2007 a 3/7/2007, no total de R$ 105,00, com débito aos responsáveis;
1.2. Condutas: 
não apresentaram declaração do presidente/representante de entidade representativa do PA Cupiúba que comprovasse a realização do objeto do convênio, quando deveriam apresentar esse atesto dos serviços realizados na prestação de contas;
adquiriram bens e serviços para execução do objeto do convênio sem a realização de licitação ou dispensa, quando deveriam atender aos ditames da Lei 8.666/1993, nesse sentido; realizaram despesas para aquisição de mudar frutíferas (R$ 24.000,00) , sem apresentação de cópia legível de nota fiscal;
realizaram despesas com preparação de terras (R$ 29.500,00) e de aquisição de adubo químico (calcário) , estas duas últimas nos valores de R$ 2.500,00 e R$ 2.000,00, respectivamente, bens e serviços para os assentados do PA Cupiúba, sem apresentar documentos idôneos para comprovar o pagamento dos serviços e/ou pagar os serviços com cheque nominativo a beneficiário que não realizaram ou não forneceram tais serviços e bens;
1.3. Valor histórico do débito e data de origem:
	Data da
Ocorrência
	Valor original
 (R$) 
	Débito/ Crédito

	3/1/2007
	15,00
	D

	29/1/2007
	24.000,00
	D

	2/2/2007
	15,00
	D

	2/3/2007
	15,00
	D

	2/4/2007
	29.500,00
	D

	3/4/2007
	15,00
	D

	3/5/2007
	15,00
	D

	4/6/2007
	15,00
	D

	15/6/2007
	2.500,00
	D

	3/7/2007
	15,00
	D

	25/7/2007
	2.000,00
	D

	25/7/2007
	485,45
	C

Valor atualizado do débito até 23/7/2019: R$ 188.125,49 (peça 35) 
Em cumprimento ao pronunciamento da unidade (peça 30) , foram efetuadas as citações dos responsáveis, conforme delineado a seguir:
	Responsável
	Ofício
	Data do ofício
	Data de Recebimento do Ofício
	Nome do Recebedor do Ofício
	Observação
	Fim do Prazo para defesa

	Sr. Antônio Raifson Fonseca (CPF XXX.280.572-XX) ; 
	153/2019-TCU/SECEX-PA (peça 32) 
	16/9/2018
	5/2/2019 (vide AR de peça 33) 
	Carlos Alberto
	Ofício recebido no endereço do responsável, conforme termo de pesquisa de endereço (peça 17) .
	21/2/2019

	Instituto de Desenvolvimento e Assistência Técnica da Amazônia (Idatam) – (CNPJ 06.339.616/0001-78) 
	154/2019-TCU/SECEX-PA (peça 31) 
	16/9/2018
	31/1/2019 (vide AR de peça 34) 
	Dalva Oliveira
	Ofício recebido no endereço do responsável, conforme termo de pesquisa de endereço (peça 18) .
	16/2/2019

	Transcorrido o prazo regimental, os responsáveis permaneceram silentes, devendo ser considerados revéis, nos termos do art. 12, §3º, da Lei 8.443/1992.
EXAME TÉCNICO
Da validade das notificações
	Preliminarmente, cumpre tecer breves considerações sobre a forma como são realizadas as comunicações processuais no TCU. A esse respeito, destacam-se o art. 179, do Regimento Interno do TCU (Resolução 155, de 4/12/2002) e o art. 4º, inciso III, § 1º, da Resolução TCU 170, de 30 de junho de 2004, in verbis:
Art. 179. A citação, a audiência ou a notificação, bem como a comunicação de diligência, farse-ão:
I – mediante ciência da parte, efetivada por servidor designado, por meio eletrônico, fac-símile, telegrama ou qualquer outra forma, desde que fique confirmada inequivocamente a entrega da comunicação ao destinatário;
II – mediante carta registrada, com aviso de recebimento que comprove a entrega no endereço do destinatário;
III – por edital publicado no Diário Oficial da União, quando o seu destinatário não for localizado
 (...) 
Art. 3º As comunicações serão dirigidas ao responsável, ou ao interessado, ou ao dirigente de órgão ou entidade, ou ao representante legal ou ao procurador constituído nos autos, com poderes expressos no mandato para esse fim, por meio de:
I – correio eletrônico, fac-símile ou telegrama;
II – servidor designado;
III – carta registrada, com aviso de recebimento;
IV – edital publicado no Diário Oficial da União, quando o seu destinatário não for localizado, nas hipóteses em que seja necessário o exercício de defesa’.
Art. 4º. Consideram-se entregues as comunicações:
I – efetivadas conforme disposto nos incisos I e II do artigo anterior, mediante confirmação da ciência do destinatário;
II – realizadas na forma prevista no inciso III do artigo anterior, com o retorno do aviso de recebimento, entregue comprovadamente no endereço do destinatário;
III – na data de publicação do edital no Diário Oficial da União, quando realizadas na forma prevista no inciso IV do artigo anterior.
§ 1º O endereço do destinatário deverá ser previamente confirmado mediante consulta aos sistemas disponíveis ao Tribunal ou a outros meios de informação, a qual deverá ser juntada ao respectivo processo.
 (...) 
Bem se vê, portanto, que a validade da citação via postal não depende de que o aviso de recebimento seja assinado pelo próprio destinatário da comunicação, o que dispensa, no caso em tela, a entrega do AR em ‘mãos próprias’. A exigência da norma é no sentido de o Tribunal verificar se a correspondência foi entregue no endereço correto, residindo aqui a necessidade de certeza inequívoca. 
Não é outra a orientação da jurisprudência do TCU, conforme se verifica dos julgados a seguir transcritos:
São válidas as comunicações processuais entregues, mediante carta registrada, no endereço correto do responsável, não havendo necessidade de que o recebimento seja feito por ele próprio (Acórdão 3648/2013-TCU-Segunda Câmara, Relator Ministro JOSÉ JORGE) ;
É prescindível a entrega pessoal das comunicações pelo TCU, razão pela qual não há necessidade de que o aviso de recebimento seja assinado pelo próprio destinatário. Entregandose a correspondência no endereço correto do destinatário, presume-se o recebimento da citação. (Acórdão 1019/2008-TCU-Plenário, Relator Ministro BENJAMIN ZYMLER) ;
As comunicações do TCU, inclusive as citações, deverão ser realizadas mediante Aviso de Recebimento – AR, via Empresa Brasileira de Correios e Telégrafos, bastando para sua validade que se demonstre que a correspondência foi entregue no endereço correto. (Acórdão 1526/2007-TCU-Plenário, Relator Ministro AROLDO CEDRAZ) .
A validade do critério de comunicação processual do TCU foi referendada pelo Supremo Tribunal Federal, nos termos do julgamento do MS-AgR 25.816/DF, por meio do qual se afirmou a desnecessidade da ciência pessoal do interessado, entendendo-se suficiente a comprovação da entrega do ‘AR’ no endereço do destinatário:
EMENTA: AGRAVO REGIMENTAL. MANDADO DE SEGURANÇA. DESNECESSIDADE DE INTIMAÇÃO PESSOAL DAS DECISÕES DO TRIBUNAL DE CONTAS DA UNIÃO. ART. 179 DO REGIMENTO INTERNO DO TCU. INTIMAÇÃO DO ATO IMPUGNADO POR CARTA REGISTRADA, INICIADO O PRAZO DO ART. 18 DA LEI nº 1.533/51 DA DATA CONSTANTE DO AVISO DE RECEBIMENTO. DECADÊNCIA RECONHECIDA. AGRAVO IMPROVIDO.
O envio de carta registrada com aviso de recebimento está expressamente enumerado entre os meios de comunicação de que dispõe o Tribunal de Contas da União para proceder às suas intimações.
O inciso II do art. 179 do Regimento Interno do TCU é claro ao exigir apenas a comprovação da entrega no endereço do destinatário, bastando o aviso de recebimento simples.
No caso vertente, a citação de cada um dos responsáveis se deu em endereços provenientes de pesquisas de endereço realizadas pelo TCU (vide parágrafo 19 acima) , de forma zelosa, em endereços constantes nos sistemas CPF e CNPJ da Receita (peças 17 e 18) . A entrega dos ofícios citatórios (peças 31 e 32) nesses endereços ficou comprovada, conforme ARs nas peças 33 e 34.
Nos processos do TCU, a revelia não leva à presunção de que seriam verdadeiras todas as imputações levantadas contra os responsáveis, diferentemente do que ocorre no processo civil, em que a revelia do réu opera a presunção da verdade dos fatos narrados pelo autor. Dessa forma, a avaliação da responsabilidade do agente não pode prescindir da prova existente no processo ou para ele carreada. 
Ao não apresentar suas defesas, os responsáveis deixaram de produzir prova da regular aplicação dos recursos sob suas responsabilidades, em afronta às normas que impõem aos gestores públicos a obrigação legal de, sempre que demandados pelos órgãos de controle, apresentar os documentos que demonstrem a correta utilização das verbas públicas, a exemplo do contido no art. 93 do Decreto-Lei 200/67:
Quem quer que utilize dinheiros públicos terá de justificar seu bom e regular emprego na conformidade das leis, regulamentos e normas emanadas das autoridades administrativas competentes.
Mesmo as alegações de defesa não sendo apresentadas, considerando o princípio da verdade material que rege esta Corte, procurou-se buscar, em manifestações dos responsáveis na fase interna desta TCE, se havia algum argumento que pudesse ser aproveitado em seu favor.
Compulsando-se os autos, foi encontrada a Nota Explicativa do Idatam anexa ao Ofício Idatam/Nº 0118/2008, de 17/7/2008 (peça 2, p. 170-172) , em resposta ao Ofício Incra/SR-01 Nº 1509/2008, de 30/6/2008 (peça 2, p. 176-177) , cujos argumentos ali expendidos não estão relacionados especificamente às condutas que constaram dos ofícios de citação. Dessa forma, os argumentos apresentados na fase interna não elidem as irregularidades apontadas (vide análise da Nota Explicativa proferida no Relatório de Aplicação Financeira do Incra/MDA, peça 2, p. 179-182) .
Quanto à pretensão punitiva do TCU, conforme Acórdão 1441/2016-TCU-Plenário, que uniformizou a jurisprudência acerca dessa questão, subordina-se ao prazo geral de prescrição indicado no art. 205 do Código Civil, que é de 10 anos, contado da data de ocorrência da irregularidade sancionada, nos termos do art. 189 do Código Civil, sendo este prazo interrompido pelo ato que ordenar a citação, a audiência ou a oitiva do responsável. No caso em exame, ocorreu a prescrição, uma vez que os fatos geradores datam de 3/1 a 25/7/2007 e o ato de ordenação da citação ocorreu em 9/1/2019 (peça 30) .
Em se tratando de processo em que a parte interessada não se manifestou acerca das irregularidades imputadas, não há elementos para que se possa efetivamente aferir e reconhecer a ocorrência de boa-fé na conduta dos responsáveis, podendo este Tribunal, desde logo, proferir o julgamento de mérito pela irregularidade das contas, conforme nos termos dos §§ 2º e 6º do art. 202 do Regimento Interno do TCU (Acórdão 2064/2011-TCU-Primeira Câmara – relator Min. Ubiratan Aguiar, 6.182/2011-TCU-1ª Câmara – relator Min. Weber de Oliveira, 4.072/2010-TCU-1ª Câmara – Relator Min. Valmir Campelo, 1.189/2009-TCU-1ª Câmara – Relator Min. Marcos Bemquerer, e 731/2008-TCU-Plenário – Relator Min. Aroldo Cedraz) .
Dessa forma, os responsáveis devem ser considerados revéis, nos termos do art. 12, §3º, da Lei 8.443/1992, devendo as contas serem julgadas irregulares, condenando-os solidariamente ao débito apurado, deixando-se de lhes aplicar a multa prevista no art. 57 da Lei 8.443/1992 ante a prescrição da pretensão punitiva.
CONCLUSÃO
Conclui-se que os responsáveis devem ser considerados revéis, nos termos do art. 12, §3º, da Lei 8.443/1992, devendo as contas do Sr. Antônio Raifson Fonseca (CPF XXX.280.572-XX) e do Instituto de Desenvolvimento e Assistência Técnica da Amazônia (Idatam) – (CNPJ 06.339.616/0001-78) serem julgadas irregulares, condenando-os ao débito apurado e deixando-se de lhes aplicar a multa prevista no art. 57 da Lei 8.443/1992 ante a prescrição da pretensão punitiva
PROPOSTA DE ENCAMINHAMENTO
Diante do exposto, submetemos os autos à consideração superior, propondo ao Tribunal:
1.4. considerar revéis o Sr. Antônio Raifson Fonseca (CPF XXX.280.572-XX) e o Instituto de Desenvolvimento e Assistência Técnica da Amazônia (Idatam) – (CNPJ 06.339.616/0001-78) , para todos os efeitos, dando-se prosseguimento ao processo, com fulcro no art. 12, § 3º, da Lei 8.443/1992;
1.5. julgar irregulares, nos termos dos arts. 1º, inciso I, 16, inciso III, alíneas ‘b’ e ‘c’, § 2º, da Lei 8.443/1992 c/c os arts. 19 e 23, inciso III, da mesma Lei, e com arts. 1º, inciso I, 209, incisos II e III, 210 e 214, inciso III, do Regimento Interno/TCU, as contas do Sr. Antônio Raifson Fonseca (CPF XXX.280.572-XX) e do Instituto de Desenvolvimento e Assistência Técnica da Amazônia (Idatam) – (CNPJ 06.339.616/0001-78) , condenando-os solidariamente ao pagamento da (s) importância (s) a seguir especificada (s) , atualizada (s) monetariamente e acrescida (s) dos juros de mora, calculada (s) a partir da (s) data (s) discriminada (s) até a data do efetiva quitação do débito, fixando-lhes o prazo de quinze dias, para que comprovem, perante o Tribunal, o recolhimento das referidas quantias aos cofres do Incra, nos termos do art. 23, inciso III, alínea ‘a’, da citada lei;
1.5.1. Valor histórico do débito e data de origem:
	Data da
Ocorrência
	Valor original
 (R$) 
	Débito/ Crédito

	3/1/2007
	15,00
	D

	29/1/2007
	24.000,00
	D

	2/2/2007
	15,00
	D

	2/3/2007
	15,00
	D

	2/4/2007
	29.500,00
	D

	3/4/2007
	15,00
	D

	3/5/2007
	15,00
	D

	4/6/2007
	15,00
	D

	15/6/2007
	2.500,00
	D

	3/7/2007
	15,00
	D

	25/7/2007
	2.000,00
	D

	25/7/2007
	485,45
	C

Valor atualizado do débito até 23/7/2019: R$ 188.125,49 (peça 35) 
1.6. autorizar, desde logo, a cobrança judicial das dívidas, caso não atendidas as notificações, na forma do disposto no art. 28, inciso II, da Lei 8.443/1992;
1.7. autorizar também, desde logo, se requerido, com fundamento no art. 28, inciso I, da Lei 8.443, de 1992 c/c o art. 217, §§ 1º e 2º do Regimento Interno, o parcelamento da (s) dívida (s) em até 36 parcelas, incidindo sobre cada parcela, corrigida monetariamente, os correspondentes acréscimos legais fixando- lhe o prazo de quinze dias, a contar do recebimento da notificação, para comprovar perante o Tribunal o recolhimento da primeira parcela, e de trinta dias, a contar da parcela anterior, para comprovar os recolhimentos das demais parcelas, devendo incidir sobre cada valor mensal, atualizado monetariamente, os juros de mora devidos, no caso do débito, na forma prevista na legislação em vigor, alertando os responsáveis de que a falta de comprovação do recolhimento de qualquer parcela importará o vencimento antecipado do saldo devedor, nos termos do § 2º do art. 217 do Regimento Interno deste Tribunal;
35.5.	enviar cópia do Acórdão que vier a ser proferido à Secretaria de Agricultura Familiar e Cooperativismo/Mapa (sucessora do extinto Ministério do Desenvolvimento Agrário, órgão então vinculante do Incra/SR-01) e aos responsáveis, para ciência, informando que a presente deliberação, acompanhada do Relatório e do Voto que a fundamenta, está disponível para a consulta no endereço www.tcu.gov.br/acordaos, além de esclarecer que, caso requerido, o TCU poderá fornecer sem custos as correspondentes cópias, de forma impressa.”
	É o relatório

não há

Procuradora-Geral Cristina Machado da Costa e Silva.

TOMADA DE CONTAS ESPECIAL. CONVÊNIO. INCRA. NÃO COMPROVAÇÃO DA BOA E REGULAR UTILIZAÇÃO DE RECURSOS PÚBLICOS FEDERAIS. CITAÇÃO. REVELIA. CONTAS IRREGULARES. DÉBITO PARCIAL. PRESCRIÇÃO DA PRETENSÃO PUNITIVA.

TOMADA DE CONTAS ESPECIAL (TCE)

Secretaria de Controle Externo de Tomada de Contas Especial (SecexTCE).

Cuidam os autos de Tomada de Contas Especial (TCE) instaurada pela Superintendência Regional do Instituto Nacional de Colonização e Reforma Agrária em Belém/PA (Incra SR-01) , em desfavor da Instituto de Desenvolvimento e Assistência Técnica da Amazônia – Idatam (CNPJ 06.339.616/0001-78) e do Sr. Antônio Raifson Fonseca (CPF 236.280.572-72) ,  DiretorPresidente da entidade, em razão da não comprovação da prestação de contas final do Convênio CRT/PA 26000/2006 (Siafi 579379) , celebrado entre o Idatam (Convenente) e o Incra/SR-01 (Concedente) , cujo objeto foi a implantação do “Projeto de Recuperação e Conservação de Recursos Naturais”, proposto pelo Idatam como medida mitigadora visando a reverter o passivo ambiental em área de preservação permanente (APP) e reserva legal (RL) , no Projeto de Assentamento de Reforma Agrária Cupiúba (PA Cupiúba) , localizado no município de Castanhal (PA) , atendendo 100 famílias (peça 1, p. 56-62, 64) .
2.	Os recursos previstos para execução do objeto do Convênio CRT/PA 26000/2006 foram orçados em R$ 124.470,40, dos quais R$ 24.470,40 correspondiam à contrapartida do Convenente e R$ 100.000,00 à conta do Incra, conforme Cláusula Quarta do Termo de Convênio. O Incra liberou os recursos federais em duas parcelas, conforme tabela abaixo (peça 1, p. 58, 72, 101 e peça 15, p. 21 e 23) :
	Data de Emissão Ordem Bancária
	Data do crédito na C/C (*) 
	Número da OB
	Valor
 (R$) 

	29/12/2006
	3/1/2007
	2006OB904197
	50.000,00

	12/3/2007
	15/3/2007
	2007OB900423
	50.000,00

 (*) Data de crédito na conta corrente específica do convênio (Banco do Brasil, Ag. 0708-0, conta corrente 30.331-3/IDATAN CONV INCRA MEIO AM
3. O Convênio CRT/PA 26000/2006 vigorou de 29/12/2006 a 28/12/2007, com prestação de contas final para 26/2/2008 (peça 1, p. 63 e 213) .
4. Após apontar diversas irregularidades na execução física-financeira do ajuste, o Incra SR-01 concluiu pela impugnação de todas as despesas do ajuste (R$ 124.470,40) (item 12-a.2, à peça 1, p. 204) .
5. As conclusões do Parecer de 2/9/2010 do Incra SR-01/NCCR de que a prestação de contas final do ajuste não deveria ser aprovada devido às irregularidades na execução física e financeira detectadas e não saneadas pelo Convenente foram acolhidas pelo Tomador de Contas Especial daquela autarquia federal e, na sua opinião, houve dano ao erário, com débito, conforme seu Relatório de TCE s/nº , de 18/11/2016 (peça 2, p. 88-97) . O débito apurado foi equivalente aos recursos federais repassados, no montante de R$ 100.000,00, nas datas de liberação das duas parcelas do ajuste, atribuído ao Idatam, solidariamente com seu Diretor-Presidente, o Sr. Antônio Raifson Fonseca.
6. Por seu turno, a Casa Civil da Presidência da República, por intermédio da Secretaria de Controle Interno (SCI) , emitiu Relatório de Auditoria-TCE 2/2017 e Certificado de Auditoria, ratificando as conclusões do Tomador de Contas Especial do Incra SR-01. O Parecer do dirigente de Controle Interno daquele órgão de controle concluiu pela irregularidade das referidas contas e concordou com o citado Relatório (peça 2, p. 103-108) . O Pronunciamento do Ministro de Estado da Casa Civil, de 24/5/2017, atestou haver tomado conhecimento das conclusões da SCI sobre a irregularidades das contas e determinou o envio do processo ao TCU (peça 2, p. 109) .
7. Já no âmbito do TCU, a instrução inicial (peça 4) , elaborada pela Secretária de Controle Externo no Pará (Secex-PA) , divergiu da opinião do Tomador de Contas Especial do Incra SR-01, aduzindo que nem todas as despesas mencionadas no quadro do item 11.2.1 do documento “Análise de Documentação Complementar” (peça 1, p. 204) foram comprovadas por recibos, como por exemplo os gastos com aquisição de mudas efetuados por intermédio das notas fiscais 587385 e 587071, totalizando R$ 48.000,00 (ou 48% dos recursos federais repassados) , conforme relação de pagamentos (peça 1, p. 137) . Além disso, verificou que não havia óbice para o Convenente comprovar despesas por intermédio de recibos, desde que houvesse a demonstração do “nexo causal entre os recursos que lhe foram repassados e os documentos de despesas referentes à execução, de forma que seja possível confirmar que determinado objeto foi executado com os recursos federais transferidos”.
8. Dessa maneira, a unidade técnica deste Tribunal, diligenciou ao Incra SR-01 e ao Banco do Brasil S/A para esclarecimento quanto a movimentações na conta-corrente específica do ajuste e quanto à documentação de prestação de contas.
9. Isto posto, analisando-se os documentos nos autos, a Secex-PA concluiu pela necessidade de realização de citação solidária do Sr. Antônio Raifson Fonseca e do Instituto de Desenvolvimento e Assistência Técnica da Amazônia (Idatam) , em razão da não comprovação da boa e regular aplicação dos recursos repassados por intermédio do Convênio CRT/PA 26000/2006 (peça 22) .
10. Embora tenham sido regularmente citados (peças 33 e 34) , os responsáveis não compareceram aos autos para apresentar suas alegações de defesa, tampouco recolheram aos cofres públicos o valor do débito apurado. Nos termos do art. 12, § 3º, da Lei 8.443/1992, deve então serem considerados revéis, dando-se prosseguimento aos autos.
11. Ante esses fatos, a Secretaria de Controle Externo de Tomadas de Contas Especiais (Secex-TCE) propõe, em pareceres uniformes, julgar irregulares as contas dos responsáveis, imputando-lhe débito no valor apurado e deixando-se de lhes aplicar a multa prevista no art. 57 da Lei 8.443/1992 ante a prescrição da pretensão punitiva (peças 36, 37 e 38) .
12. O Ministério Público junto ao TCU avalizou essa proposta (peça 39) .
13. Acolho o encaminhamento proposto pela unidade técnica, a qual teve a anuência do representante do Parquet especial, cuja análise adoto como parte das minhas razões de decidir.
14. Verifico que os responsáveis foram devidamente citados pelas seguintes irregularidades:
não apresentação do atesto do presidente/representante de entidade representativa do PA Cupiúba nos relatórios dos serviços realizados do ajuste, conforme Parágrafo Único da Cláusula Décima Terceira do termo do convênio ou a apresentação do Termo de Compromisso e Concordância dos agricultores familiares assentados beneficiados, conforme art. 5º, parágrafo único, e  Anexo II, da Norma Execução/Incra/SD 43/2005, instrução regente do Convênio CRT/PA 26000/2006, de forma a legitimar a participação e compromisso com as atividades, cronogramas e metas estabelecidas;
realização de despesas de R$ 95.500,00 sem licitação ou de dispensa de licitação: gastos com aquisição de mudas frutíferas e florestais, conforme NFA 587365, R$ 24.000,00, de 31/1/2007 e NF 071, de 23/3/2007, de R$ 24.000,00; aquisição de adubo orgânico (calcário) , conforme recibo, valor de R$ 18.000,00, emitido por Raimundo Carvalho; gastos com preparo do solo para o plantio das mudas, com gastos de R$ 29.500,00;
realização de despesa com aquisição de 20.000 mudas frutíferas diversas em janeiro/2007 para os assentados do PA Cupiúba, valor R$ 24.000,00, com o cheque 850001, sem apresentação de cópia legível da nota fiscal avulsa 587365 ou recibo do fornecedor daqueles produtos acobertando aquela aquisição pela Idatam, não se podendo estabelecer o nexo de casualidade entre aquele gasto declarado na relação de pagamentos e os recursos federais repassados, com débito;
realização de despesa com preparação de terras para os assentados do PA Cupiúba, valor R$ 29.500,00, em 2/4/2007, sem constar recibo assinado pelo pretenso prestador do serviço, o Sr. Simão Lisboa Guimarães, sendo que no cheque 850004 para liquidar tal despesa o beneficiário é o Sr. Antônio Raifson Fonseca, diretor presidente do Idatam, com infração ao art. 20 da IN 1/1997 da STN que determina a movimentação na conta específica com emissão de cheque nominativo ao credor, pois aquele beneficiário do cheque não foi responsável pela preparação dos terrenos do PA Cupiúba, não havendo, portanto, nexo de casualidade entre tal despesa e os recursos federais repassados, com débito;
realização de despesa com aquisição de adubo químico (calcário) , consignando-se na relação de pagamentos que as compras teriam sido realizadas com o saque dos cheques 850005 (R$ 2.500,00) e 850006 (R$ 2.000,00) , em 15/6/2007 e 25/7/2007, com recibos emitidos para acobertar as aquisições não especificando aqueles cheques como origem do pagamento ,  não se podendo estabelecer o nexo de casualidade entre aquele gasto declarado na relação de pagamentos e os recursos federais sacados da conta corrente específica, insurgindo-se os débitos nas datas acima;
pagamento de tarifas bancárias, debitada na conta corrente específica do ajuste de 3/1/2007 a 3/7/2007, no total de R$ 105,00, com débito aos responsáveis;
15. Não tendo os responsáveis apresentados as prestações de contas que eram de suas responsabilidades, e tendo se mantido silentes em relação à citação promovida por este Tribunal, inexistem elementos nos autos capazes de sanear as irregularidades apontadas pela unidade técnica deste Tribunal.
16. Consoante jurisprudência pacífica desta Corte, compete ao gestor prestar contas da integralidade das verbas federais recebidas, cabendo-lhe o ônus da prova quanto à boa e regular aplicação desses recursos.
17. Não apresentado qualquer elemento apto a elidir a irregularidade, as contas do Sr. Antônio Raifson Fonseca e do Instituto de Desenvolvimento e Assistência Técnica da Amazônia (Idatam) devem ser julgadas irregulares, com fundamento no arts. 1º, inciso I, 16, inciso III, alínea “c”, 19 e 23, inciso III, da Lei 8.443/1992, com condenação pelo débito apurado, conforme valores a seguir:
Valor histórico do débito e data de origem:
	Data da
Ocorrência
	Valor original
 (R$) 
	Débito/ Crédito

	3/1/2007
	15,00
	D

	29/1/2007
	24.000,00
	D

	2/2/2007
	15,00
	D

	2/3/2007
	15,00
	D

	2/4/2007
	29.500,00
	D

	3/4/2007
	15,00
	D

	3/5/2007
	15,00
	D

	4/6/2007
	15,00
	D

	15/6/2007
	2.500,00
	D

	3/7/2007
	15,00
	D

	25/7/2007
	2.000,00
	D

	25/7/2007
	485,45
	C

Valor atualizado do débito até 23/7/2019: R$ 188.125,49 (peça 35) 
18. Quanto à pretensão punitiva do TCU, conforme Acórdão 1441/2016-TCU-Plenário, que uniformizou a jurisprudência acerca dessa questão, subordina-se ao prazo geral de prescrição indicado no art. 205 do Código Civil, que é de 10 anos, contado da data de ocorrência da irregularidade sancionada, nos termos do art. 189 do Código Civil, sendo este prazo interrompido pelo ato que ordenar a citação, a audiência ou a oitiva do responsável. No caso em exame, ocorreu a prescrição, uma vez que os fatos geradores datam de 3/1 a 25/7/2007 e o ato de ordenação da citação ocorreu em 9/1/2019 (peça 30) .
19. Em se tratando de processo em que a parte interessada não se manifestou acerca das irregularidades imputadas, não há elementos para que se possa efetivamente aferir e reconhecer a ocorrência de boa-fé na conduta dos responsáveis, podendo este Tribunal, desde logo, proferir o julgamento de mérito pela irregularidade das contas, conforme nos termos dos §§ 2º e 6º do art. 202 do Regimento Interno do TCU (Acórdão 2064/2011-TCU-Primeira Câmara – relator Min. Ubiratan Aguiar, 6.182/2011-TCU-1ª Câmara – relator Min. Weber de Oliveira, 4.072/2010-TCU-1ª Câmara – Relator Min. Valmir Campelo, 1.189/2009-TCU-1ª Câmara – Relator Min. Marcos Bemquerer, e 731/2008-TCU-Plenário – Relator Min. Aroldo Cedraz) .
20. Dessa forma, os responsáveis devem ser considerados revéis, nos termos do art. 12, §3º, da Lei 8.443/1992, devendo as contas serem julgadas irregulares, condenando-os solidariamente ao débito apurado, deixando-se de lhes aplicar a multa prevista no art. 57 da Lei 8.443/1992, ante a prescrição da pretensão punitiva.
21. Apropriado, ainda, nos termos do art. 16, § 3º, da Lei 8.443/92 c/c o § 7º do art. 209 do RI/TCU, dar ciência da deliberação à Procuradoria da República no Estado do Pará para adoção das medidas que considere cabíveis.
22. Por fim, deixo de acolher a proposta da unidade instrutiva, desde já, de autorizar o parcelamento das dívidas, por entender que essa medida somente deve ser adotada mediante solicitação das partes.
23. Ante o exposto, manifesto-me por que o Tribunal aprove o acórdão que ora submeto à deliberação deste Colegiado.
TCU, Sala das Sessões Ministro Luciano Brandão Alves de Souza, em 18 de fevereiro de 2020.
AUGUSTO SHERMAN CAVALCANTI 
Relator